【裁判字號】    89,訴,260
【裁判日期】    900522
【裁判案由】    分割共有物
【裁判全文】
臺灣嘉義地方法院民事判決  八十九年度訴字第二六○號
    原      告    丙○○
    訴訟代理人    李國弘律師
    複  代理人    丁○○
    被      告    甲○○○
    訴訟代理人    乙○○
                  何永福律師
    右  一  人
    複  代理人    戊○○
右當事人間分請求割共有物事件，本院判決如左：
    主    文
兩造共有坐落嘉義縣民雄鄉○○段五九三號，地目旱，面積０‧三一二四四０公頃土
地，准依如附圖所示乙案之方法分割，其中編號乙２部分面積０．一０四一四七公頃
分歸原告取得；編號乙１部分面積０．二０八二九三公頃分歸被告取得。
訴訟費用由被告負擔三分之二，餘由原告負擔。
    事    實
甲、原告方面：
  一、聲明：（一）兩造共有坐落嘉義縣民雄鄉○○段五九三號、旱、面積０．三一
      二四四０公頃土地（重測前為同鄉○○○段十七之一號、旱、面積０．三二二
      三公頃）（下稱系爭土地）准予分割；（二）分割方法為如附圖所示（即嘉義
      縣大林地政事務所民國九十年四月十六日複丈成果圖）甲案編號甲１部分面積
      ０．二０八二九三公頃分歸被告取得、編號甲２部分面積０．一０四一四七公
      頃分歸原告取得。
  二、陳述：
    （一）系爭土地為兩造所共有，應有部分原告三分之一，被告三分之二，依新修
          正農業發展條例第十六條第四款之規定，系爭土地並無法令規定或契約約
          定不得分割之情形，基於土地經濟有效利用，實有分割之必要，因無法協
          議分割，且系爭土地原有分管契約，即附圖所示甲案編號甲１部分由被告
          、編號甲２部分由原告分別管理耕作，並經鈞院八十八年度執字第七四三
          六號執行完畢，則依該混凝土造圍牆分管界線分割，最符經濟及適切之分
          割方法，爰請求如訴之聲明所述之分割方案為裁判分割。
    （二）前案執行時即以混凝土造圍牆為界，且如附圖所示甲案Ａ面積０．００一
          四二八公頃，相較於如附圖所示乙案Ａ１面積０．００三五００公頃及Ａ
          ２面積０．００二０七二公頃為小，將來原告將該混凝土造圍牆移動至分
          割線之費用較少，符合經濟原則，且如採乙案雖土地使用比較便利，但被
          告不會同意原告使用其分得之土地以拆除該圍牆，且亦須將該圍牆全部拆
          除。
  三、證據：提出土地登記謄本二份、地籍圖謄本一份、本院八十六年度訴字第七０
      三號民事判決、八十八年度聲字第五０八號民事裁定影本各一份。
乙、被告方面：
  一、聲明：同意分割。
  二、陳述：
    （一）系爭土地應依如附圖所示乙案方法分割，即編號乙１部分歸由被告取得、
          編號乙２部分歸由原告取得，兩造所分配之土地面積較為方正，有利土地
          之利用，因如採附圖所示甲案方法分割，兩造須拆除之該圍牆面積較多，
          且影響系爭土地之方正，不符經濟，不如重新興建圍牆。
    （二）若採附圖所示乙案方法分割，被告同意原告使用被告所分配之土地拆除該
          圍牆，但原告在事後應負責回復原狀。
  三、證據：提出鑑定圖一份、並聲請訊問證人簡明傳。
丙、本院函囑嘉義縣朴子地政事務所、內政部土地測量局派員會同兩造履勘現場，並
    繪製複丈成果圖，並依職權向嘉義縣大林地政事務所調取系爭土地重測結果資料
    及調取本院八十八年執字第七四三六號民事執行卷、八十三年度訴字第七０三號
    民事卷。
    理    由
一、原告主張：兩造共有坐落嘉義縣民雄鄉○○段五九三號、旱、面積０．三一二四
    四０公頃土地（重測前為同鄉○○○段十七之一號、旱、面積０．三二二三公頃
    ）（下稱系爭土地），其應有部分原告為三分之一、被告為三分之二，且系爭土
    地並無因其使用目的而有不能分割之情形，兩造間亦未以契約訂有不分割之期限
    ，惟其分割方法迄未能達成協議等情，爰訴請分割系爭土地，另原告希望依如附
    圖所示甲案分割方法，因該方案係依原有分管契約而定，並經本院八十六年度訴
    字第七０三號民事判決確定並聲請執行後，以混凝土造圍牆為分管界線，且如附
    圖所示甲案Ａ部分面積０．００一四二八公頃，相較於如附圖所示乙案Ａ１部分
    面積０．００三五００公頃及Ａ２部分面積０．００二０七二公頃為小，嗣分割
    後原告將該混凝土造圍牆移動至本件分割界線之費用較少，符合經濟原則等語。
    被告則以：系爭土地應依如附圖所示乙案分割方法，即編號乙１部分歸由被告取
    得、編號乙２部分歸由原告取得，兩造所分配之土地面積較為方正，有利土地之
    利用，因如採附圖所示甲案分割方法，兩造須拆除之該圍牆面積較多，且影響系
    爭土地之方正，不符合社會經濟，不如重新興建圍牆，故被告不同意採甲案分割
    等語，資為抗辯。
二、按「各共有人得隨時請求分割共有物。但因物之使用目的不能分割或契約定有不
    分割之期限者，不在此限」；又共有物分割之方法，不能協議決定者，法院得因
    任何共有人之聲請，命以原物分配，民法第八百二十三條第一項、第八百二十四
    條第二項定有明文。經查：原告主張之前開事實，業據提出土地登記簿謄本、地
    籍圖謄本等為證，復有嘉義縣大林地政事務所八十九年十一月二十一日（八十九
    ）嘉林地二字第六０一一號函及經證人簡明傳到庭證述在卷，且經本院勘驗現場
    查證屬實，有勘驗筆錄乙份足憑，原告訴請分割系爭土地，核無不合。
三、又系爭土地略呈長方形，東側較顯寬敞係被告種植酪梨，西側較屬狹長為原告種
    植綠豆、玉米等農作物，原告並於系爭土地之分管界線築有混凝土矮牆，稍高出
    地面等情，業經本院勘驗現場查證屬實，製有勘驗筆錄在卷可稽，暨命嘉義縣大
    林地政事務所人員製作現場複丈成果圖附卷可資佐證。查系爭土地為「旱」地目
    ，屬農牧用地，此有土地登記謄本附卷可按，是系爭土地係屬供作農業使用之目
    的，為增進系爭土地之農業使用效益，其中如附圖所示乙案分割方法，其擬定分
    割界線與東側地界平行，則編號乙１部分所分得之土地較為方正，且編號乙２部
    分土地其編號１之夾角較大，均顯較甲案分割方法所取得之土地完整，有益土地
    之整體利用，至甲案之擬定分割界線，雖與系爭土地上之矮牆平行，惟該矮牆坐
    落於編號甲１部分，如採甲案分割方法，仍須拆除或遷移圍牆，既與乙案分割方
    法均須拆除或遷移圍牆相同，自難認較符合經濟，且被告已自陳同意原告利用被
    告所分得之土地為拆除或遷移圍牆等語，本院審酌系爭土地前揭占有之現狀，兩
    造應有部分之比例，及分割後系爭土地之農耕需要，認為採附圖所示乙案分割方
    案，最符合系爭土地之農業經濟效益，並兼顧兩造之利益，爰採如附圖所示之乙
    案分割方案，並判決如主文所示。
四、至原告雖主張系爭土地之占用現況係兩造之分管，應依該分管情形分割等語，然
    查分管契約係在共有關係存續中，限制共有人之管領範圍，尚非分割方法之預定
    ，且依上開分管情形分割，亦不符合系爭土地之經濟效益，已見上述，是原告上
    開主張難認有據，併此敘明。
五、本件係共有土地之分割爭議，被告之行為按當時訴訟程度，係為伸張或防衛權利
    所必要，是本件訴訟費用應有民事訴訟法第八十一條第二款規定之適用，應由兩
    造各依其應有部分比例負擔訴訟費用，以符公平，爰酌定兩造訴訟費用負擔如主
    文第二項所示。
六、據上論結，本件原告之訴為有理由，依民事訴訟法第七十八條、第八十一條第二
    款，判決如主文。
中      華      民      國    九十      年      五      月    二十二    日
~B臺灣嘉義地方法院民事第二庭
~B    法  官  李文輝
右為正本係照原本作成
如對本判決上訴須於判決送達後廿日內向本院提出上訴狀
中      華      民      國    九十      年      五      月     二十九   日
~B    書記官  楊福源


司法院資訊處製作；財團法人民間司法改革基金會備份。
